【裁判字號】    93,矚訴,1
【裁判日期】    971231
【裁判案由】    貪污
【裁判全文】
臺灣板橋地方法院刑事判決               93年度矚訴字第1號
公  訴  人  臺灣板橋地方法院檢察署檢察官
被      告  甲○○
選任辯護人  謝啟明律師
            杜英達律師
上列被告因違反貪污治罪條例案件，經檢察官提起公訴（93年度
偵字第8713號、93年度偵字第10682 號、93年度偵字第10967 號
、93年度偵字第11111 號、93年度偵字第11112 號、93年度偵字
第12652 號、93年度偵字第13451 號、93年度偵字第13452 號、
93年度偵字第13893號），本院判決如下：
    主  文
甲○○無罪。
    理  由
一、公訴意旨略以：被告甲○○係臺北縣議會第14、15屆議員即
    同案被告丙○○服務處助理。緣同案被告丙○○明知臺北縣
    政府議員統籌分配款及地方建設經費各項支用規定，為圖私
    人不法利益，連續於民國89年起，將名下應撥用於各民間團
    體、里辦公處及縣立學校等單位之補助款額度，以簽立空白
    牋單之方式，將議員補助款以額度三成不等之代價，販售予
    同案被告即如通集團乙○○用於牟利，同案被告丙○○並於
    93年1 月至2 月間，與其有犯意聯絡之被告甲○○運用甲○○所有之臺灣銀行樹林分行帳戶（帳號：000-000-000-000
    ），以隱匿同案被告丙○○接收自同案被告乙○○彰化銀行
    板橋分行帳戶（帳號：0000-00-00000-000） 匯出之四筆購
    買牋單款項，洗錢金額合計869,500 元，因認被告甲○○與
    同案被告丙○○共同涉犯92年2 月6 日修正之洗錢防制法第
    9 條第1 項之掩飾或隱匿因自己重大犯罪所得財物或財產上
    利益罪嫌等語。
二、按犯罪事實應依證據認定之，無證據不得認定其犯罪事實。
    又不能證明被告犯罪者，應諭知無罪之判決，刑事訴訟法第
    154 條第2 項、第301 條第1 項分別定有明文。再按，事實
    之認定，應憑證據，如未能發現相當證據，或證據不足以證
    明，自不能以推測或擬制之方法，為裁判基礎；且認定不利
    於被告之事實須依積極證據，苟積極證據不足為不利於被告
    事實之認定時，即應為有利於被告之認定；另認定犯罪事實
    所憑之證據，雖不以直接證據為限，間接證據亦包括在內，
    然而無論直接證據或間接證據，其為訴訟上之證明，須於通
    常一般之人均不致有所懷疑，而得確信其為真實之程度者，
    始得據為有罪之認定，倘其證明尚未達到此一程度，而有合
    理之懷疑存在，無從使事實審法院得有罪之確信時，即應由
    法院為諭知被告無罪之判決（最高法院40年台上字第86號、
    30年上字第816 號、76年台上字第4986號判例參照）。又刑
    事訴訟法第161 條已於91年2 月8 日修正公布，其第1 項規
    定：檢察官就被告犯罪事實，應負舉證責任，並指出證明之
    方法。因此，檢察官對於起訴之犯罪事實，應負提出證據及
    說服之實質舉證責任。倘其所提出之證據，不足為被告有罪
    之積極證明，或其指出證明之方法，無從說服法院以形成被
    告有罪之心證，基於無罪推定之原則，自應為被告無罪判決
    之諭知（最高法院92年度台上字第128 號判例參照）。
三、公訴人認被告甲○○涉有前開犯行，無非係以被告甲○○、
    同案被告丙○○、乙○○於調查局及偵查中之供述、如通集
    團扣得之明細分類帳、客戶成交紀錄卡及同案被告乙○○住
    處扣得之筆記本、被告甲○○之臺灣銀行樹林分行存褶、被
    告甲○○、同案被告丙○○、乙○○之帳戶資料及通訊監察
    譯文等項資為論據。訊據被告甲○○固不否認有將其臺灣銀
    行樹林分行帳戶（帳號：000-000-000-000） 之存褶借予同
    案被告丙○○使用之事實，惟堅決否認有何違反洗錢防制法
    之犯行，辯稱：丙○○係伊之老闆，丙○○稱其所開設之皇
    展磁磚公司欠稅，公司之帳戶若有錢，會遭查扣，要伊將帳
    戶借其使用，丙○○向乙○○或其他人借錢時，都會請他們
    將錢匯到伊之上開銀行帳戶內等語。經查：
(一)按洗錢防制法之制定，旨在規範特定重大犯罪（詳見該法第
    3 條）不法所得之資金或財產，藉由洗錢行為，諸如經由各
    種金融機關或其他交易管道，轉換成為合法來源之資金或財
    產，以切斷資金與當初犯罪行為之關連性，俾便於隱匿其犯
    罪行為或該資金不法來源或本質，以逃避追訴、處罰。該法
    之制定背景（參見立法院公報第85卷第43期院會紀錄第66頁
    至第78頁），主要係針對預防鉅額贓款，經由洗錢行為轉變
    為合法來源，造成資金流向之中斷，使偵查機關無法藉由資
    金之流向，追查不法前行為之犯罪行為人。足見其所保護之
    法益為國家對特定重大犯罪之追訴及處罰，此觀該法第1 條
    已明定：「為防制洗錢，追查犯罪，特制定本法」，而對不
    法之前行為其所侵害之一般法益，因已有該當各行為之構成
    要件加以保護，自非該法之立法目的甚明。易言之，所謂洗
    錢，除利用不知情之合法管道（如金融機關）為之外，其他
    使所得財物或利益之來源合法化，或改變該財物或利益之本
    質，以避免追訴處罰之掩飾、藏匿犯特定重大犯罪所得財產
    或利益之行為均屬之。若非先有犯罪所得或利益，再加以掩
    飾或隱匿，而係取得犯罪所得或利益之犯罪手段，或未合法
    化犯罪所得或利益之來源，而能一目了然來源之不法性，即
    非洗錢防制法所規範之對象。
(二)觀諸卷附同案被告丙○○與乙○○於93年1 月5 日、同年1
    月6 日、同年1 月14日、同年2 月18日、同年2 月23日之通
    訊監察譯文內容，固有同案被告丙○○提供統籌分配款或地
    方建設經費之「臺北縣議員用牋」予同案被告乙○○使用，
    並要同案被告乙○○於當日或翌日匯款至被告甲○○之上開
    臺灣銀行樹林分行帳戶內，同案被告乙○○亦依約匯款之對
    話，此有93年度聲監續字第000019號卷第14-32 頁、93年度
    聲監續字第000085號卷第19-22 頁、43-48 頁）及被告甲○○之臺灣銀行存褶交易往來明細影本2 紙（詳93年度偵字第
    8713號卷第三卷第149-150 頁）在卷可按。然本件首應審酌
    者，為被告甲○○是否知悉或可得知悉乙○○所匯入之四筆
    款項係同案被告丙○○所得之賄賂。經查：被告甲○○於本
    院訊問時供述：丙○○稱是向乙○○調借之款項等語（詳本
    院95年6 月8 日審判筆錄第2 頁），核與證人丙○○於本院
    審理時證述：「我記得我有跟乙○○借二次錢，我剛好人不
    在，我請乙○○匯在甲○○的帳戶」、「（審判長問：就單
    純乙○○匯款的部分來講，甲○○知不知道這是妳跟乙○○
    之間什麼樣的金錢往來？）她不知道。是甲○○先跟我說我
    的帳戶支票不夠錢，我有跟她說已經跟林小姐調」等語相符
    （詳本院96年6 月22日審判筆錄第7- 8頁），且細譯被告甲○○與同案被告乙○○間之通訊監察譯文內容，均係同案被
    告乙○○詢問被告甲○○之帳戶號碼及所匯款項是否足夠，
    並未提及該等匯款是何種款項（詳93年度聲監續字第000019
    號卷第22-23 頁、93年度聲監續字第000085號卷第22頁），
    是被告甲○○辯稱：就伊之認知，上述乙○○所匯入之款項
    係丙○○向乙○○調借等語，應可採信，因之，尚難認被告
    甲○○有何違反洗錢防制法之犯行。再者，縱使被告甲○○
    知悉上開匯入款項是同案被告丙○○收取之賄賂，然被告甲○○依同案被告丙○○指示將款項領出或轉帳，其中提領屬
    於實現贓款之行為，轉帳則屬於間接實現取得贓款之處分行
    為，並未合法化資金之來源，更何況轉帳仍可經由金融機關
    之資金流向勾稽追查，使得偵查機關可一目了然資金來源之
    不法性，資金與當初犯罪行為之關聯性並未被切斷，與「掩
    飾」、「隱匿」之性質亦有不符，核與洗錢防制法第2 條規
    定之洗錢行為構成要件有間，自亦不該當洗錢防制法之洗錢
    犯行。
(三)至依公訴人所舉之明細分類帳、交易明細表、客戶成交紀錄
    卡、筆記本、被告甲○○之臺灣銀行樹林分行存褶、被告甲○○、同案被告丙○○、乙○○之帳戶資料等證據，均無從
    認定被告甲○○是否涉有上開洗錢防制法犯行，是以，上開
    帳冊資料亦無法做為對被告甲○○不利之證據。
四、綜上所述，公訴意旨所指事證，不能使本院形成被告甲○○
    有涉犯洗錢防制法之確切心證。此外，卷內復查無其他具體
    證據，足證被告甲○○有公訴意旨所指上開洗錢防制法之犯
    行，基於無罪推定之原則，自應為被告甲○○無罪判決之諭
    知。
據上論斷，應依刑事訴訟法第301條第1項前段，判決如主文。
本案經檢察官吳宗光到庭執行職務。
中    華    民    國    97    年    12    月    31    日
                  刑事第十七庭  審判長法  官  李幼妃
                                      法  官  張紹省
                                      法  官  鄭燕璘
以上正本證明與原本無異。
如不服本判決，應於收受送達後十日內向本院提出上訴書狀，其
未敘述上訴之理由者並得於提起上訴後十日內向本院補提理由書
（均須按他造當事人之人數附繕本）。
                                      書記官  呂紹明
中    華    民    國    97    年    12    月    31    日


司法院資訊處製作；財團法人民間司法改革基金會備份。
